【裁判字號】    97,台上,1346
【裁判日期】    970626
【裁判案由】    債務不履行損害賠償
【裁判全文】
最高法院民事判決            九十七年度台上字第一三四六號
上  訴  人  甲○○
訴訟代理人  劉明鏡律師
被 上訴 人  乙○○
上列當事人間請求債務不履行損害賠償事件，上訴人對於中華民
國九十七年二月二十七日台灣高等法院第二審判決（九十六年度
上字第七五一號），提起上訴，本院判決如下：
    主  文
原判決廢棄，發回台灣高等法院。
    理  由
本件被上訴人主張：伊與上訴人於民國八十九年六月二日共同投
資收購美國華王化粧品有限公司（下稱美國華王公司）在中國大
陸廈門之華王化粧品有限公司（下稱華王公司）之全數股分，並
於八十八年八月四日與美國華王公司簽訂轉讓協議，隨後並辦理
相關之股份變更登記等手續。其中伊投資占百分之四十之股權（
投資額港幣八十四萬元），而上訴人投資占百分之六十之股權（
投資額港幣一百二十六萬元）。嗣上訴人將其所持有之股份全數
轉讓給伊。兩造於九十年八月三十日簽訂股權轉讓契約書與付款
證明書，上訴人取得價金新台幣（下同）二百萬元之請求權，其
中三十萬元已由伊交付，另一百七十萬元部分由伊開立同面額本
票交付上訴人。詎上訴人轉讓該股權後，遲遲不願配合辦理登記
，反向中華人民共和國福建廈門市中級人民法院（下稱廈門中級
法院）起訴，經該法院判決確認上訴人為華王公司之法定代理人
，且認定系爭股權轉讓尚未生效，則上訴人已處於給付不能之債
務不履行之情況，理應返還伊股款三十萬元及投資之百分之四十
股權之資金。經伊通知後，上訴人置之不理，反而發函要求伊給
付股款一百七十萬元。伊已依法解除系爭股權轉讓契約等情。爰
依民法第二百五十六條、第二百六十一條規定，求為確認兩造間
有關華王公司之股權轉讓行為暨股款一百七十萬元部分債之關係
不存在；並命上訴人給付三十萬元本息之判決。
上訴人則以：伊與被上訴人協議將伊所有之華王公司百分之六十
之股權，以總額二百萬元轉讓與被上訴人，同日被上訴人交付現
金三十萬元與伊，並約定餘款一百七十萬元由被上訴人開立到期
日為九十五年九月一日之同額本票予伊，被上訴人竟拒絕交付本
票而繼續控制公司之經營。伊不得已乃向廈門中級法院訴請確認
伊為華王公司之法定代表人，並請求被上訴人交還其所持有之公
司公章、財務章、法定代表人私章等印鑑、批准證書、營業執照
等批文證件等語，資為抗辯。並反訴主張：縱然廈門中級法院判
決認為雙方簽定的股份轉讓合同未辦理有關行政審批手續，尚未
生效，惟兩造股權轉讓協議仍屬有效。被上訴人既僅交付伊三十
萬元，伊自得依民法第三百六十七條規定請求被上訴人給付股權
轉讓餘款一百七十萬元等情，求為命被上訴人如數給付本息之判
決。
原審維持第一審所為上訴人敗訴之判決，駁回上訴人之上訴，無
非以：兩造於九十年八月三十日簽訂轉讓協議書與付款證明，上
訴人將經營權、公司大小印章全數交由被上訴人，被上訴人則交
付三十萬元現金及九十五年九月一日到期面額一百七十萬元本票
與上訴人，系爭本票迄今尚未兌現之事實，為上訴人所不爭執。
依據股權轉讓協議書第四條所載，兩造係已預期系爭協議須待報
審機關批准後始生效力。又依據廈門中級法院判決書所載，系爭
股權轉讓事宜，除應召開董事會進行決議，上訴人並應在有關報
批文件上簽字蓋章。再由企獨閩廈總副字第○五四三○號變更部
分手續之共二十三頁各項文件中，顯見上訴人不願召開董事會決
議股權轉讓變更決議，並配合辦理登記，使該股權轉讓協議無法
向中國當地之行政機關辦理登記致不生效力，亦足認阻止股權轉
讓審批登記手續之條件成就者為上訴人。上訴人以不正之方法阻
其條件之成就者，視為條件已成就，亦即股權轉讓應生效力。因
上訴人又向廈門中級法院提起訴訟取回該公司，已處於可歸責上
訴人事由之給付不能之債務不履行之情況。被上訴人自得依民法
第二百五十六條規定行使法定解除權。系爭股權轉讓契約既經合
法解除，兩造應互負回復原狀之義務。從而，被上訴人依民法第
二百五十六條、第二百六十一條規定，請求確認兩造間有關華王
公司之股權轉讓行為暨股款一百七十萬元部分債之關係不存在；
並請求上訴人給付三十萬元本息為有理由，應予准許。上訴人反
訴請求被上訴人給付一百七十萬元本息為無理由，應予駁回等詞
，為其判斷之基礎。
按本件上訴人自始至終均主張：被上訴人並未依兩造所訂定之轉
讓協議書及付款證明書，交付面額一百七十萬元，到期日為九十
五年九月一日之本票（見一審卷第三十一頁、原審卷第二十二頁
），原審竟謂：被上訴人於九十年九月三十日交付上開本票一紙
與上訴人等語（見原判決第四頁），已有認定事實不憑證據之違
誤。次查民法上所謂給付不能，係指依社會觀念其給付已屬不能
者而言（本院二十二年上字第三一八○號判例參照）。查兩造所
約定之轉讓協議書係約定：上訴人將其持有華王公司百分之六十
股權轉讓予被上訴人，本協議由雙方簽字後報審機關批准後生效
。原審雖謂：因上訴人向廈門中級法院提起訴訟取回該公司（之
印章等），已處於給付不能之情況云云，然廈門中級法院之判決
為：（確認）上訴人為華王公司之法定代表人，被上訴人應返還
上訴人私章，而駁回上訴人其餘請求（見一審卷第二十一頁）。
則該判決何以會使兩造所訂立之轉讓協議書中關於移轉股權部分
之約定，成為給付不能，原審並未將得心證之理由在判決中加以
記載，即遽謂被上訴人得行使民法第二百五十六條之法定解除權
，而為上訴人不利之論斷，亦嫌速斷。又原審認定因上訴人不召
開董事會決議股權轉讓變更，係以不正方法阻其條件成就，應視
為條件已成就，亦即股權轉讓應生效力（見原判決第七頁）。果
爾，倘股權轉讓已生效力，則上訴人依照轉讓契約書應履行之義
務（移轉系爭股權予被上訴人）即告履行完畢，何以仍會有給付
不能之債務不履行以及被上訴人得免除對待給付之問題，均有待
釐清。上訴論旨，指摘原判決不當，求予廢棄，非無理由。
據上論結，本件上訴為有理由。依民事訴訟法第四百七十七條第
一項、第四百第七十八條第二項，判決如主文。
中    華    民    國  九十七  年    六    月  二十六  日
                      最高法院民事第六庭
                          審判長法官  朱  建  男
                                法官  顏  南  全
                                法官  林  大  洋
                                法官  鄭  傑  夫
                                法官  蘇  清  恭
      本件正本證明與原本無異
                                      書  記  官
中    華    民    國  九十七  年    七    月    七    日
                                                      Ｅ


司法院資訊處製作；財團法人民間司法改革基金會備份。
